【裁判字號】    91,上易,3481
【裁判日期】    920123
【裁判案由】    妨害公務
【裁判全文】
臺灣高等法院刑事判決                          九十一年度上易字第三四八一號
    上  訴  人  臺灣板橋地方法院檢察署檢察官
    被      告  丙○○  男  四.
右上訴人因被告妨害公務案件，不服臺灣板橋地方法院九十一年度易字第一七八五號
，中華民國九十一年十一月十五日第一審判決（起訴案號：臺灣板橋地方法院檢察署
九十一年度偵字第七九一號）提起上訴，本院判決如左：
    主  文
原判決關於侮辱公務員部分撤銷。
丙○○於公務員依法執行職務時，當場侮辱，處罰金伍佰元。如易服勞役，以參佰元
折算壹日。
其他上訴駁回。
    事  實
一、丙○○曾因質疑台北縣政府工務局（以下簡稱工務局）核發台北縣板橋市○○段
    三五六之二地號土地八七板建字第三四七號建築執照之適法性問題，與工務局承
    辦人員多次發生不快。民國九十年八月六日上午，丙○○之妻陳素卿前往工務局
    申請六十二年度建字第二四四七號建築執照（下稱本件建築執照）原卷內配筋圖
    說及竣工相片等資料時，經承辦人員工務局技師乙○○等交付卷內所附相片四張
    時，陳素卿表示丙○○指稱相片應有六張，乙○○即稱可由丙○○親自前來工務
    局察看。丙○○旋於同日下午二時許，以電話與乙○○聯絡，並前往工務局質問
    乙○○為何僅提供四張照片。經乙○○告知卷內資料即為如此後，丙○○明知乙
    ○○係依法執行公務，竟當場以台語「幹你娘」三字經公然辱罵乙○○。經乙○
    ○通知工務局駐衛警、政風人員等處理。迨政風人員前來協調後，丙○○仍心有
    未甘，接續對乙○○當場辱罵三字經，經台北縣政府駐衛警報請警員前來，始將
    丙○○帶離現場。
二、案經台北縣警察局板橋分局報請臺灣板橋地方法院檢察署檢察官偵查起訴。
    理  由
一、有罪部分：
（一）訊據被告丙○○固坦承於九十年八月六日至工務局，就申請核發本件建築執照
      原卷內配筋圖說及竣工相片等資料欠缺等問題，與承辦人員乙○○發生爭執，
      然矢口否認有侮辱公務員之犯行，辯稱：當時僅係與乙○○大聲理論、爭執而
      已，並無以三字經辱罵乙○○等語。
（二）惟查：
  １、被告於九十年八月六日下午至工務局，因不滿乙○○就本件建築執照僅提供四
      張照片之說明，即以台語三字經當場辱罵乙○○。經乙○○通知工務局駐衛警
      、政風人員等前來處理後，被告仍心有未甘，接續對乙○○當場辱罵三字經等
      情，業據被害人乙○○於偵查、原審及本院調查中指訴綦詳。證人即工務局承
      辦人員郭明芳於偵查中證稱：「與乙○○一起向被告說明，被告質疑短缺相片
      及法令適用問題，他不滿意，可能又有酒意就用三字經罵乙○○，還出手推他
      肩膀及頭部，課長看到就制止，並通知警衛，警衛就通知警察來。」（見偵查
      卷第六九頁背面及七十頁正面）。及至原審證稱：「．．．當時乙○○說明法
      律疑義，被告不接受，就與乙○○理論，聲音越來越大，當時我們課內同仁都
      在看什麼事情，後來被告罵他『幹你娘』（台語）。當時課內同仁有很多人都
      有看到。李兆嘉課長當時跑過來勸止，並請政風室人員、駐衛警前來阻止，後
      來駐警聯絡板橋分局，才將被告帶離，做筆錄。」（見原審卷第一○四頁）證
      人即工務局課長李兆嘉於警訊中證稱：「於九十年八月六日十四時三十分左右
      ，丙○○當時有喝了一點酒進入我們工務局裏面辦公場所，直接找我同事乙○
      ○，當時丙○○一直以三字經『幹你娘』之類之粗話罵乙○○，我當時並不知
      道發生了何事，後來經我了解是丙○○對乙○○所處理之公務不滿才會對乙○
      ○大罵及咆哮。當時丙○○是有用手推乙○○，但並沒有發生太大之肢體衝突
      」等語，及至原審證稱：「我記得那天下午，乙○○那區有人在比較大聲的討
      論事情，那時我沒特別留意。後來因有大聲吵鬧，我走到乙○○那區去了解，
      了解的結果是聲請人要我們給他一些文件及對建築法法令適用的問題，有劇烈
      的爭吵。我要求被告與承辦人一起坐到會議區討論，我告訴被告可以討論，但
      不要大聲。因被告有喝酒，不肯到會議區，一直咆哮，包括三字經，他是罵乙
      ○○，我不記得三字經內容。當時我們同仁很多人在，我要求同仁請政風室、
      駐警前來處理。被告是在爭吵中有夾著三字經，我去了解後我才聽到，我去了
      解之前應該沒有罵三字經。．．．我就請板橋分局處理。但板橋分局來處理前
      還是有爭吵。我現在記得是他們先在乙○○區○○○○○段時間，當時我是坐
      在我位置上。我聽到被告罵三字經應該是我過去處理，到警員將被告帶走的這
      段時間。」（見原審卷第一○八頁至第一○九頁）按證人李兆嘉與被告素不相
      識，亦無怨隙，當無任意誣指被告之必要；且於案發時，台北縣政府駐衛警及
      政風人員均到場處理，依常情判斷，被告與被害人間應非單純大聲理論而已。
      證人李兆嘉、郭明芳指證被告以三字經辱罵被害人，自屬可信。依證人郭明芳
      證稱：被告辱罵乙○○三字經後，課長李兆嘉出面制止，並通知警衛處理。另
      證人李兆嘉則稱係於聽到爭吵後前往處理，被告罵三字經時間應是前往處理至
      警員將被告帶走這段時間。顯見被告與被害人理論爭執時確有當場辱罵三字經
      ，迨政風人員及駐警前往處理後，仍再次辱罵被害人三字經無疑。足證被害人
      指訴遭被告二次以三字經辱罵，確與事實相符。事證明確，被告犯行堪以認定
      。
  ２、至證人即案發時在現場洽公之曾文振於原審證稱：「我在工務局附近，我聽到
      他們有大小聲，他們是比手劃腳，身體很靠近，有無發生拉扯我不知道，我是
      去將他們拉開。我怕他們會吵架，所以我將丙○○拉出去。他們很大聲，在爭
      執，但我沒聽清楚有沒有人罵三字經。因當時我離他們有一段距離，我是將他
      們拉開。他們在講事情，比手劃腳，講的很激烈，我是沒看到有無用手戳他的
      頭。因我在被告後面，看的不是很清楚。政風人員到場時，我拉被告，他還一
      邊指，有無戳到乙○○，我不清楚。丙○○在政風人員、警察到場後有無用三
      字經罵及恐嚇乙○○說在家等，要拿刀殺他，我沒聽到。」（見原審卷第二○
      三頁至第二○四頁）則證人曾文振既因距離被告、被害人有相當距離，致未能
      明確聽聞被告有無出言三字經，自不得為被告有利之認定。另被害人提出於板
      橋分局之光碟片二片，因雜音太多無法製作譯文，經原審勘驗明確結果，內聲
      音吵雜，無法聽清楚說話之內容，亦無法辨識對話之人，已據被害人於警訊供
      明無誤，並有原審勘驗筆錄在卷為憑。原審依職權再向台北縣政府調取工務局
      當時現場之監視錄影帶，亦經覆稱：本府工務局（建照課）並無監視錄影帶，
      故無法提供該項監視錄影帶等語，有台北縣政府九十一年十月十四日北府工建
      字第０九一０五七六一八九號函在卷可證。上開證人證言及光碟片自無從為被
      告有無當場侮辱被害人之依據。
（三）核被告所為，係犯刑法第一百四十條第一項侮辱公務員罪。被告先後二次所為
      ，係同時、同地，基於同一辱罵被害人之犯意接續為之，為接續犯。公訴人認
      被告構成連續犯，尚有未洽。
（四）原審未察，認被告不構成侮辱公務員罪，而為無罪之諭知，顯有違誤。公訴人
      上訴，指摘及此，為有理由，自應由本院將原判決此部分撤銷改判。爰審酌被
      告平日之素行、犯罪之動機、目的、手段、致生之危害及犯罪後態度等一切情
      狀，量處如主文第二項所示之刑，並諭知易服勞役之折算標準，以示懲儆。
二、無罪部分：
（一）公訴意旨略以：被告丙○○前曾因質疑工務局核發台北縣板橋市○○段三五六
      之二地號土地八七板建字第三四七號建築執照之適法性問題，與工務局承辦人
      員多次發生不快；於九十年八月六日上午其妻陳素卿獨自前往工務局申請六十
      二年度建字第二四四七號建築執照原卷內配筋圖說及竣工相片等資料時，經承
      辦人員工務局技師乙○○等交付卷內所附相片四張後，陳素卿告以被告認為相
      片應有六張，乙○○答稱可由被告親自前來工務局察看，陳素卿遂與被告聯絡
      ，被告因而於同日下午二時許，以電話與乙○○聯絡，明知乙○○係依法執行
      職務，仍基於恐嚇之概括犯意，先於電話中要求調閱系爭建築執照之全部案卷
      時，稱如不予調閱，則將殺害乙○○及其全家等加害生命、身體之語，恐嚇乙
      ○○致生危害於安全，其後被告前往工務局質問乙○○，乙○○隨即通知工務
      局駐衛警、政風人員等前往處理，經政風人員協調後，丙○○因心有未甘，復
      另行起意而於乙○○依法執行職務時以手戳乙○○之頭部而施強暴行為，雖旋
      為一旁之政風人員及駐衛警制止，但被告仍承前恐嚇之概括犯意稱要乙○○在
      家等候，伊要拿刀殺他等加害生命、身體之事恐嚇乙○○致生危害於安全，因
      認被告此部分犯有刑法第三百零五條之恐嚇罪嫌及第一百三十五條第一項之妨
      害公務罪嫌。
（二）按犯罪事實應依證據認定之，無證據不得推定其犯罪事實，又不能證明被告犯
      罪者，應諭知無罪之判決，刑事訴訟法第一百五十四條、第三百零一條第一項
      定有明文。次按犯罪事實之認定，應憑真實之證據，倘證據是否真實尚欠明確
      ，自難以擬制推測之方法，為其判斷之基礎；而認定犯罪事實之證據係指足以
      認定被告確有犯罪行為之積極證據而言，該項證據自須適合於被告犯罪事實之
      認定，始得採為斷罪資料；苟積極證據不足為不利於被告事實之認定時，即應
      為有利於被告之認定，更不必有何有利之證據。又刑事訴訟上證明之資料，無
      論其為直接或間接證據，均須達於通常一般之人均不致有所懷疑，而得確信其
      為真實之程度，始得據為有罪之認定，若其關於被告是否犯罪之證明未能達此
      程度，而有合理懷疑之存在，致使無從形成有罪之確信，根據「罪證有疑，利
      於被告」之證據法則，即不得遽為不利被告之認定（最高法院五十三年臺上字
      第六五六號、二十九年上字第三一０五號、三十年上字第八一六號、七十六年
      度臺上字第四九八六號判例參照）。
（三）公訴人認被告犯有上開罪行，無非以告訴人乙○○指訴、證人郭明芳證言及告
      訴人簽呈為主要論據。訊據被告丙○○堅詞否認有恐嚇及妨害公務之犯行，辯
      稱：當時因自覺理直氣壯，致理論聲音較大，然並無恐嚇或手戳乙○○頭部之
      行為等語。
（四）
  １、被訴恐嚇危害安全罪部分：
（１）按告訴人之告訴，係以使被告受刑事訴追為目的，是其陳述是否與事實相符，
      仍應調查其他證據以資審認。查被害人乙○○於警訊指稱：「我於九十年八月
      六日下午十六時許，民眾丙○○到縣政府工務局要調閱配筋圖及竣工照片等資
      料，因丙○○不相信縣政府工務局建照課所提供調閱資料情形，便以言詞恐嚇
      我，要殺我全家人的性命．．．」等語，並未指稱被告有恐嚇之事。及至於偵
      查中始稱：當天下午二點多，魏男即打電話給我，要我給他調全卷，不然要殺
      我及我全家等語（見偵查卷第六十八頁背面）。告訴人於警訊、偵查指訴，已
      有不一。再證人郭明芳於偵查中證稱：「．．．當時我在自己座位上，陳素卿
      到使用科申請印圖說，所以使用科打電話給我說民眾要申請的資料卷內沒有，
      要我去看一下，卷內相片只有四張，但陳女先生說有六張，我就叫她再和她先
      生聯絡，我就回辦公室，不久使用科承辦人員和陳女一起下來，我和他們解釋
      時魏男正好來電話，問我說他要申請的資料我為何不給，我說他太太不太清楚
      要印的資料，他可直接來工務局，之後魏男就來到工務局，．．．」等語（見
      偵查卷第六九頁背面）。及至原審證稱：「陳素卿向使用管理課申請影印、調
      閱上開資料，那時不是向我們建管課申請，因陳素卿爭執其中應該有她要的資
      料，當時她不清楚被告要申請的資料為何，所以陳素卿打電話給被告，叫他前
      來閱覽。使用課的人問我們有少了東西，要我們去說明，當場我請陳素卿與被
      告講清楚究竟要什麼資料，如有須要，可以請魏先生來建管課。我在一樓接到
      魏先生的電話（陳素卿是在二樓打給被告）我問魏先生要的資料是什麼，他說
      要照片，基礎勘驗照片，我說案子內沒有這照片，只有四張，被告說有六張，
      我說執照在此，可前來看，事後他就過來」等語（見原審卷第一○三頁至第一
      ○四頁），證人郭明芳並未指證被告有於電話中恐嚇告訴人之事。另證人即時
      任工務局建照課課長李兆嘉於警訊及原審亦均未證稱被告於電話中有恐嚇告訴
      人之事實。則告訴人指訴，既有不一，復無證據證明與事實相符，證人郭明芳
      亦未指證被告於電話中恐嚇告訴人之事，自不足為被告有此部分恐嚇犯行之依
      據。
（２）證人李兆嘉於警訊中證稱：「．．．但恐嚇他（乙○○）的字語我當時沒聽到
      」等語。及至原審亦證稱：「我沒聽到被告有恐嚇的言語」（見原審卷第一○
      九頁）。另證人即當時在場洽公之台北縣議員曾文振於原審證稱：「我在工務
      局附近，我聽到他們大小聲，他們是比手畫腳，身體很靠近，有無發生拉扯我
      不知道，我是去將他們拉開，我怕他們會吵架，所以我將丙○○拉出去。我沒
      聽到丙○○在政風人員、警察到場後有無用三字經罵及恐嚇乙○○說在家等，
      要拿刀殺他」等語（見原審卷第二○三頁至第二○四頁）。雖證人郭明芳於偵
      查中證稱被告曾出言殺害告訴人全家。然同在現場之李兆嘉卻未聽聞被告有恐
      嚇言語，且證人郭明芳與告訴人因瀆職一案，經被告於九十年八月二十七日向
      台灣板橋地方法院檢察署告發，亦經原審依職權向台灣板橋地方法院檢察署函
      查明確，並有該署九十一年八月二日甲○森智九一他字第三七號函附刑事告訴
      狀可參。告訴人及證人郭明芳既與被告間有涉訟糾紛，二人所稱是否屬實，自
      應有其他證據以資審認。查告訴人提出於板橋分局之案發現場錄音光碟片二片
      ，因雜音太多無法製作譯文，亦無法辨別內容及何人之聲音等情，已如前述。
      則告訴人及證人郭明芳所稱，顯無其他證據足以佐證，自不得以告訴人指訴及
      證人郭明芳證言，即認被告有此部分恐嚇犯行。
 ２、被訴妨害公務部分：
（１）告訴人固於偵查、原審中指訴被告於告訴人依法執行職務時，遭告訴人手戳頭
      部，並經證人郭明芳證述在卷。惟告訴人於偵查中指稱：被告於經說明原卷照
      片只有四張時，因不滿意就開始罵三字經，經找政風人員及駐警前來，政風人
      員及課長與被告協調時，被告跑過來戳其頭部，被告遭政風人員及駐警拉出去
      ，仍以三字經對其辱罵等語（見偵查卷第六八頁背面及第六九頁正面）。證人
      郭明芳則證稱：與乙○○一起向被告說明，被告質疑短缺相片及法令適用問題
      ，他不滿意，可能又有酒意就用三字經罵乙○○，還出手推他肩膀及頭部，課
      長看到就制止，並通知警衛，警衛就通知警察來等語（見偵查卷第六九頁背面
      及七十頁正面）。及至原審則證稱：「．．．當時乙○○說明法律疑義，被告
      不接受，就與乙○○理論，聲音越來越大，當時我們課內同仁都在看什麼事情
      ，後來被告罵他「幹你娘」（台語），還用手戳乙○○的頭。當時課內同仁有
      很多人都有看到。李兆嘉課長當時跑過來勸止，並請政風室人員、駐衛警前來
      阻止，後來駐警聯絡板橋分局，才將被告帶離，做筆錄」等語（見原審卷第一
      ○三頁至第一○四頁）。則告訴人指稱遭被告手戳頭部；證人郭明芳於偵查中
      卻稱被告係以手推乙○○肩膀及頭部，二人所述不一。
（２）再證人李兆嘉於警訊證稱：「於九十年八月六日十四時三十分左右，丙○○當
      時有喝了一點酒進入我們工務局裏面辦公場所，直接找我同事乙○○，當時丙
      ○○一直以三字經「幹你娘」之類之粗話罵乙○○，我當時並不知道發生了何
      事，後來經我了解是丙○○對乙○○所處理之公務不滿才會對乙○○大罵及咆
      哮」「當時丙○○是有用手推乙○○，但並沒有發生太大之肢體衝突」等語。
      及至原審則證稱：「我記得那天下午，乙○○那區有人在比較大聲的討論事情
      ，那時我沒特別留意。後來因有大聲吵鬧，我走到乙○○那區去了解，了解的
      結果是聲請人要我們給他一些文件及對建築法法令適用的問題，有劇烈的爭吵
      。我要求被告與承辦人一起坐到會議區討論，我告訴被告可以討論，但不要大
      聲。因被告有喝酒，一直咆哮，不肯到會議區。當時我們同仁很多人在，我要
      求同仁請政風室、駐警前來處理。但被告一直不肯走，在爭吵中，我看到乙○
      ○坐在位子上，被告站著，乙○○好像要站起來，身體好像有碰觸，被告是在
      往前理論的狀態，乙○○要站起來，碰觸到身體，就跌坐在椅子上。我就請板
      橋分局處理。我看到的身體碰觸是被告的手，哪一隻手我不記得，被告的手碰
      到乙○○的胸膛。後來就請板橋分局來處理。但板橋分局來處理前還是有爭吵
      。」（見原審卷第一○八頁）。證人李兆嘉於警訊稱「被告有用手推告訴人」
      ；及至原審則改稱「被告站著，告訴人好像要站起來，身體好像有碰觸，被告
      是在往前理論的狀態，告訴人要站起來，碰觸到身體，就跌坐在椅子上」，並
      未明確指稱被告手推告訴人之事，先後所證情節不一，復與證人郭明芳偵查中
      證稱被告「以手推乙○○肩膀及頭部」及告訴人指稱遭被告手戳頭部情節不符
      。則告訴人指訴及證人郭明芳證詞既有不一，復與證人李兆嘉證述情節不符。
      公訴人以告訴人指訴、證人郭明芳證言資為被告論罪依據，顯未達通常一般之
      人均不致有所懷疑，而得確信其為真實之程度，自不得據以認定被告有妨害公
      務之犯行。此外即查無被告確有此部分罪行。
  ３、原審調查結果，認被告不構成刑法第三百零五條恐嚇罪及第一百三十五條妨害
      公務罪，經核並無違誤。公訴人上訴，猶指被告犯有此部分恐嚇及妨害公務罪
      ，為無理由，應予駁回。
據上論斷，應依刑事訴訟法第三百六十八條、第三百六十九條第一項前段、第三百六
十四條、第二百九十九條第一項前段、刑法第一百四十條第一項、第四十二條第二項
、第四項，罰金罰鍰提高標準條例第一條前段、第二條，判決如主文。
本案經檢察官李金定到庭執行職務。
中     華     民     國    九 十 二    年      一      月二 十 三   日
                              臺灣高等法院刑事第十四庭
                                  審判長法  官  陳  祐  輔
                                        法  官  洪  昌  宏
                                        法  官  陳  國  文
右正本證明與原本無異。
不得上訴。
                                        書記官  蔡  棟  樑
中     華     民     國    九 十 二    年       一     月    二 十 三   日
附錄：本案論罪科刑法條全文
刑法第一百四十條第一項：
於公務員依法執行職務時，當場侮辱，或對於其依法執行之職務公然侮辱者，處六月
以下有期徒刑、拘役或一百元以下罰金。


司法院資訊處製作；財團法人民間司法改革基金會備份。
